【裁判字號】    92,附民上,109
【裁判日期】    921008
【裁判案由】    偽造文書
【裁判全文】
臺灣高等法院刑事判決                          九十二年度附民上字第一０九號
    上  訴  人  甲○○○工業股份有限公司
    法定代理人  乙○○
    訴訟代理人  羅明通律師
                陳彥任律師
                王子文律師
    被上訴人    丙○○
右當事人間因偽造文書附帶民事訴訟案件，上訴人不服臺灣臺北地方法院中華民國九
十二年五月二十一日第一審判決（九十二年度附民字第一二五號），提起上訴，並為
訴之追加，本院判決如左：
    主  文
上訴及追加之訴均駁回。
    事  實
甲、上訴人方面：
  一、聲明：
    (一)、原判決廢棄。
    (二)、右廢棄部分，被上訴人應給付上訴人新台幣(下同)二十二萬四千元。
  二、陳述：被上訴人於民國八十七年起，先後二次偽造上訴人之公司大小章，並連
      續用以作成上訴人名義之文書對外行文，致生損害於上訴人文書之公信力，經
      法院審理在案，上訴人為保障權益，支出第一、二審及偵查中律師費用共二十
      二萬四千元，依最高法院六十九年台上字第七七三號判決意旨，該費用為上訴
      人伸張權利必要費用，除原審請求十五萬一千元外，追加請求七萬三千元，合
      為二十二萬四千元。
乙、被上訴人方面：
  一、聲明：
    (一)、上訴駁回。
    (二)、訴訟費用由上訴人負擔。
  二、陳述：
    (一)、被告雖有偽刻印章行為，惟均使用於上訴人委託之外勞事務辦理事項上，並
        未用於委託事項以外，上訴人是否受有損害，誠值懷疑。
    (二)、我國訴訟法上僅三審有強制代理制度，第一、二審及告訴代理均無此規定，
        上訴人是否有委任律師必要，殊值斟酌。
    理  由
一、按因犯罪而受損害之人，於刑事訴訟程序得附帶提起民事訴訟，對於被告及依民
    法負賠償責任之人，請求回復其損害。前項請求之範圍，依民法之規定。刑事訴
    訟法第四百八十七條定有明文。又按損害賠償，除法律另有規定或契約另有訂定
    外，應填補債權人所受損害及所失利益為限。民法第二百十六條第一項亦規定。
二、經查，被上訴人涉犯偽造文書案件，雖經原法院諭知無罪判決，並以此為由駁回
    其附帶民事訴訟之請求，惟該案既經本院部分撤銷改判，揆諸首開規定，上訴人
    本得請求被上訴人回復其侵害部分之損害，然上訴人僅請求所支出之律師費用，
    並未主張有何損害。因律師費用之支出，係為上訴人保護自己（私人）權益之花
    費，且我國民事事件第一、二審均未採律師強制代理制度，上訴人又未舉證證明
    其確有聘請律師之必要，實難認屬被上訴人造成之損害。上訴人雖舉最高法院六
    十九年台上字第七七三號判決，主張該費用可得請求云云，惟該判決並未形成判
    例，對本院並無拘束力，況由該判決細譯其旨，乃推論若律師費用為伸張權利必
    要，非不得請求等語，尚非認律師費用當然為損害範圍之一，仍需就個案加以斟
    酌，非得一概而論，上訴人比附援引卻未提出實據，自無可採。職是，上訴人之
    請求，不應准許。原審駁回上訴人在第一審之訴及其假執行之聲請，理由雖有不
    同，結論並無二致，應予維持，及上訴人在第二審追加之訴，為無理由，應予駁
    回。
三、據上論斷，應依刑事訴訟法第四百九十條前段、第三百六十八條，判決如主文。
中      華      民      國    九十二    年      十      月      八      日
                              臺灣高等法院刑事第五庭
                                  審判長法  官  曾  德  水
                                        法  官  趙  功  恆
                                        法  官  楊  貴  雄
右正本證明與原本無異。
不得上訴。
                                        書記官  林  淑  貞
中      華      民      國    九十二    年      十      月     十三     日


司法院資訊處製作；財團法人民間司法改革基金會備份。
